【裁判字號】    99,簡,6
【裁判日期】    991103
【裁判案由】    拆屋還地
【裁判全文】
臺灣雲林地方法院民事判決                 99年度簡字第6號
原      告  乙○
被      告  甲○○
上列當事人間請求拆屋還地事件，本院於民國99年10月25日言詞
辯論終結，判決如下：
    主  文
被告應將坐落雲林縣二崙鄉○○○段三一Ｏ之二七地號土地上如
附圖所示A 部分面積二十四平方公尺之磚造鐵皮頂建物拆除，並
將該部分土地交還原告。
訴訟費用由被告負擔。
本判決得假執行。但被告以新臺幣伍萬貳仟捌佰元為原告預供擔
保，得免為假執行。
    事實及理由
一、原告起訴主張：伊所有坐落雲林縣二崙鄉○○○段310-27地
    號土地（下稱系爭土地）與被告所有坐落於雲林縣二崙鄉○
    ○○段310-14地號土地相鄰，民國98年間伊為建屋申請鑑界
    ，發現被告所有門牌號碼雲林縣二崙鄉永定村尖厝崙123 號
    房屋（下稱系爭建物）未經伊之同意，亦無任何合法權源，
    越界占用系爭土地如附圖所示A 部分面積24平方公尺，爰依
    民法第767 條規定，提起本件訴訟，請求被告拆除系爭土地
    上之地上物，並將該部分土地返還予原告等語。並聲明：如
    主文第一項所示。
二、被告則以：系爭建物係10幾年前由伊出資興建，當初建築時
    有經過測量，並非故意占用系爭土地，伊不否認有占用系爭
    土地，願意向原告購買越界土地。又倘拆除占用部分，系爭
    建物牆壁會沒有支柱。伊與原告間並無租用或借用關係等語
    置辯，並聲明：原告之訴駁回。
三、得心證之理由：
  (一)經查，原告為系爭土地所有人，而系爭建物為被告所有，且
    越界占用如附圖所示Ａ部分面積24平方公尺之事實，業據原
    告提出土地登記謄本、現場照片為證，復為被告所不爭執，
    並經本院勘驗現場及囑託雲林縣西螺地政事務所測量屬實，
    有本院99年7 月22日勘驗筆錄、雲林縣西螺地政事務所99年
    8 月2 日雲西地二字第0990004397號函附之土地複丈成果圖
    在卷可憑，堪信為真實。
  (二)按所有人對於無權占有或侵奪其所有物者，得請求返還之。
    對於妨害其所有權者，得請求除去之。民法第767 條第1項
    前段、中段分別定有明文。次按，以無權占有為原因，請求
    返還所有物之訴，被告對原告就其物所有權存在之事實無爭
    執，而僅以非無權占有為抗辯者，原告對於被告無權占有之
    事實，無舉證責任，被告應就其取得占有，係有正當權源之
    事實證明之，如不能證明，則應認原告之請求為有理由，最
    高法院72年度台上字第1552號判決意旨參照。經查，原告為
    系爭土地所有人，且被告所有之系爭建物確係占用如附圖所
    示Ａ部分面積24平方公尺之事實等情，業如前述，被告亦自
    承與原告間無租用或借用關係（見本院99年10月11日言詞辯
    論筆錄，頁47），亦未能舉證證明其有何占有使用系爭土地
    之法律權源，顯為無權占用系爭土地，原告自得本於所有權
    請求被告拆除如附圖所示Ａ部分面積24平方公尺後，並將該
    部分土地交還原告。
  (三)按權利之行使，不得違反公共利益，或以損害他人為主要目
    的，民法第148 條第1 項定有明文。又該條所稱權利之行使
    ，是否以損害他人為主要目的，應就權利人因權利行使所能
    取得之利益，與他人及國家社會因其權利行使所受之損失，
    比較衡量以定之。倘其權利之行使，自己所得利益極少而他
    人及國家社會所受之損失甚大者，始得視為以損害他人為主
    要目的，若當事人行使權利，雖足使他人喪失利益，而茍非
    以損害他人為主要目的，即不在該條所定範圍之內（最高法
    院71年台上字第737 號、45年台上字第105 號判例意旨參照
    ）。次按民法第796 條之1 第1 項本文規定，土地所有人建
    築房屋逾越地界，鄰地所有人請求移去或變更時，法院得斟
    酌公共利益及當事人利益，免為全部或一部之移去或變更。
    該條之立法意旨亦係本於誠實信用及禁止權利濫用，由法院
    斟酌公共利益與當事人利益，決定是否免除越界建築之人全
    部或一部移去或變更之義務。經查，系爭建物為磚造鐵皮頂
    平房，而原告請求被告拆除越界占用土地部分，僅係一般磚
    造結構，並非重要樑柱，尚不致影響原有建築物之整體結構
    。又系爭土地地目為建，面積312.5 平方公尺，而系爭建物
    附沿圍繞系爭土地之界址上，占用面積達24平方公尺，約為
    系爭土地13分之1 之面積，則占用面積非少，確已影響系爭
    土地之完整而有礙原告利用，難認原告行使權利係以損害他
    人為目的。是原告訴請被告拆除系爭建物並返還系爭土地，
    並無濫用權利情事，本院即無從依民法第796 條之1 第1項
    本文規定，免除被告拆屋還地之義務，是被告上開所辯，洵
    不足採。
  (四)從而，原告依民法第767 條規定，請求被告將系爭土地如附
    圖所示Ａ部分面積24平方公尺之磚造鐵皮頂建物拆除，並將
    該部分土地交還原告，為有理由，應予准許。
四、本件係適用簡易程序所為被告敗訴之判決，爰依民事訴訟法
    第389 條第1 項第3 款之規定，職權宣告假執行。並依同法
    第392 條第2 項，依職權為被告預供擔保，得免為假執行之
    宣告。
五、訴訟費用負擔之依據：民事訴訟法第78條。
中    華    民    國    99    年    11    月    3     日
                  民事第二庭    法  官  蔡惠琪
以上正本係照原本作成
如對本判決上訴，須於判決送達後廿日內向本院提出上訴狀。如
委任律師提起上訴者，應一併繳納上訴審裁判費。
中    華    民    國    99    年    11    月    3     日
                                書記官  李清龍

司法院資訊處製作；財團法人民間司法改革基金會備份。
